臺灣高等法院刑事判決　　　　　　　　　　　　　九十一年度上訴字第一三號
　　上　訴　人　臺灣基隆地方法院檢察署檢察官
　　被　　　告　甲○○
　　選任辯護人　許巍騰
　　　　　　　　李怡卿
右上訴人因違反廢棄物清理法案件，不服臺灣基隆地方法院九十年度訴字第二十一號
，中華民國九十一年二月二十七日第一審判決（起訴案號：臺灣基隆地方法院檢察署
八十九年度偵字第三八一六號、四六五四號）提起上訴，本院判決如左：
    主  文
原判決撤銷。
甲○○未依規定領有廢棄物清除、處理許可證或核備文件，從事廢棄物處理，處有期
徒刑陸月，如易科罰金，以參佰元折算壹日。
    事  實
一、甲○○係基隆市○○區○○街三號、五號永竟企業有限公司（下稱永竟公司）之
    負責人。其明知於民國八十八年二月間，並未依廢棄物清理法第二十條規定，向
    廢棄物貯存、清除、處理之主管機關或所委託之機關，申請核發廢棄物處理之許
    可證，竟自八十八年二月間起，將其由台北市、基隆市各處建材行所取得來自不
    詳公司承攬工程所產生之含有塑膠、廢木材、廢土石、廢布料等建築廢棄物，以
    營業大貨車，從不詳工地載運至該公司，並將之堆置於該公司廠區內，加以處理
    製成土壤改良劑。嗣於八十九年九月十四日下午二時許，在上址，為行政院環境
    保護署、基隆市政府環境保護署會同環保警察而查獲。
二、案經基隆市警察局第四分局報請臺灣基隆地方法院檢察署檢察官偵查起訴。
    理  由
一、訊據被告甲○○矢口否認有何違反廢棄物清理法之犯行，辯稱：伊之公司於八十
    九年八月間取得公司執照、工廠登記，可以處理建築廢棄物，調製土壤改良劑，
    且伊有向行政院環保署函詢並且收到環保署的函覆說如屬公告範圍即不需另外聲
    請再利用，被告主觀上自然認為已經經過再利用許可。伊係從事石材建築材料製
    造、土壤改良劑摻配等資源再利用，且伊並非廢棄物清理法規定之公民營廢棄物
    清除、處理機構，自不可以同法第二十二條第二項第四款（修正後第四十六條第
    一項第四款）之規定相繩云云。
二、惟查係被告自工地所載運建築廢棄物，堆置於廠區內，並未經基隆市環境保護局
    核准，此經證人即有基隆市環保局課員丙○○、乙○○到庭證述詳實。被告所收
    集之建築廢棄物雖為土壤改良劑之原料，處理後為有用之土壤，但處理廢棄物依
    廢棄物清理法之規定，須經主管機關核准，被告未經核准即與廢棄物清理法之構
    成要件該當。況經檢察官現場履勘結果，被告廠區內所堆置之物係屬廢棄物，有
    勘驗筆錄及現場照片十四張在卷可稽。被告雖舉基隆市環保局八十九年七月十一
    日（八九）基環二字第０八七五五號函，認係經基隆市環保局核准。惟查經證人
    即基隆市環保局課員丙○○、乙○○證述該函係被告申請工廠登記經該局核准，
    就廢棄物部分被告並未提出申請，就廢棄物之處理並未予核准。是被告上開辯解
    ，核不足採。
三、按所謂一般廢棄物係指垃圾、糞尿、動物屍體或其他非事業機構所產生足以污染
    環境衛生之固體或液體廢棄物，而所謂事業廢棄物則係指工礦廠場、公司行號、
    醫療院所、及包括由中央主管機關會商中央目的事業主管機關，訂定公告認定標
    準之事業機構，所產生具有毒性、危險性，其濃度或數量足以影響人體健康或污
    染環境之廢棄物之有害事業廢棄物，與有害事業廢棄物以外之一般事業廢棄物，
    此觀之廢棄物清理法第二條，並參酌廢棄物清理法臺北市施行細則第三十七條及
臺灣省施行細則第十九條等規定自明。本件被告甲○○載運至工廠處理之物，既
    為塑膠、廢木材、廢土石、廢布料等建築廢棄物，其將該等物品隨意放置於工廠
    內，並非載往經政府主管機關核准之衛生掩埋場、焚化場或資源回收處理場，則
    該等物品成為足以污染環境衛生之物，是該等物品自屬於廢棄物清理法第二條第
    一項所稱之一般廢棄物。
四、次查廢棄物清理法第四十六條第一項第四款所規定之犯罪構成要件行為，計有「
    貯存」、「清除」及「處理」三者，其中所謂「貯存」，指一般廢棄物於清除、
    處理前，放置於特定地點或貯存容器、設施內之行為，「清除」則指一般廢棄物
    之收集、運輸行為，至「處理」則包含(1)中間處理：指一般廢棄物在最終處置前
    ，以物理、化學、生物、熱處理、堆肥或其他處理方法，改變其物理、化學、生
    物特性或成分，達成分離、減積、去毒、固化或安定之行為。(2)最終處置：指將
    一般廢棄物以安定掩埋、衛生掩埋或封閉掩埋之行為。(3)再利用：一般廢棄物做
    為原料、材料、燃料、填土或其他經中央主管機關及目的事業主管機關認定之用
    途行為，有行政院環境保護署發布之「一般廢棄物貯存清除處理方法及設施標準
    」可資參酌，是本件被告將含有塑膠、廢木材、廢土石、廢布料等建築廢棄物，
    以營業大貨車，從不詳工地載運至該公司，並將之堆置於該公司廠區內，加以處
    理製成土壤改良劑之行為，自屬於廢棄物清理法第四十六條第一項第四款規定之
    「處理」行為，當無疑義。
五、被告雖辯稱伊工廠已取得工廠登記證，應已經核准再利用，且已收到環保署覆函
    ，伊主觀上認為業經再利用許可云云。惟查惟查被告所提出行政院環境保護署函
    係載明如符合該署八十九年十二月十二日（89）環署廢字第七四四三六號公
    告之三十項一般事業再利用類別及管理方式者，始得不經申請即可進行再利用，
    此有該署九十年二月九日（90）環署廢字第八七二八號函在卷可稽。本件
    被告所申請再利用之廢棄物，並不屬於上開環保署所公告之類別，此經證人丙○
    ○到庭證實，自不得未經申請即可進行再利用，況本件被告係自八十八年二月間
    起即開始堆置清理廢棄物，而上開環保署公告之日期係八十九年十二月十二日，
    而被告之工廠登記證雖記載其主要產品有石材建築材料製造、土壤改良劑摻配，
    惟其取得經濟部工廠登記證之日期為八十九年八月四日，亦有該登記證影本在卷
    可參。足見被告堆置清理本件廢棄物之日期均在上開環保署公告之日期及取得經
    濟部工廠登記證日期之前，被告亦不得援用上開公告或工廠登記證而主張免責。
    又查再利用依事業廢棄物貯存清除處理方法及設施標準第三十三條規定事業廢棄
    物於再利用前之貯存清除應符合本標準之規定；依一般廢棄物貯存清除處理方法
    及設施標準第二十一條規定一般廢棄物於再利用前之貯存清除應符合本標準之規
    定。換言之，被告縱使欲從事資源再利用，其所處理之建築廢棄物仍應取得貯存
    廢棄物許可。凡此亦經證人即基隆市環保局課員丙○○、乙○○於本院審理時到
    庭證述詳實。另被告處理建築廢棄物將可用之物混合改良土壤，就不可用之物篩
    選出仍屬廢棄物，就該部分之物更應取得許可，被告未經主管機關許可堆置貯存
    廢棄物已屬違法。何況廢棄物清理法之立法宗旨「為有效清除、處理廢棄物，改
    善環境衛生，維護國民健康」，未經許可貯存、處理廢棄物即應處罰，要難以從
    事資源回收阻卻罪責。是被告上開辯解，核不足採。
六、再查從事廢棄物清除、處理業務者，應向直轄市、縣（市）主管機關或中央主管
    機關委託之機關申請核發公民營廢棄物清除處理機構許可文件後，始受託清除、
  處理廢棄物業務。廢棄物清理法第四十一條第一項定有明文。此規定係規範公民
    營機構欲經營廢棄物之貯存、清除或處理業務時，應依法向地方主管機關申請核
    發許可證，俾便行政上之管理及監督，以有效清除、處理廢棄物，確保環境衛生
    ，苟任何自然人或法人欲經營廢棄物之貯存、清除或處理業務時，自應依該規定
    ，以公民營機構之經營型態向地方主管機關申請核發許可證。換言之，本條係明
    定經營廢棄物之貯存、清除或處理業務之要件，一須公民營機構始得為之，二須
    向地方主管機關申請核發許可證。苟任何自然人或法人未以公民營機構之經營型
    態向主管機關申請核發許可證，即擅自從事廢棄物之貯存、清除或處理等行為，
    自應依同法四十六條第一項第四款規定處罰。是被告甲○○未依民營廢棄物清除
    、處理機構經營廢棄物之貯存、清除或處理業務，應列明專業技術人員與貯存清
    除、處理之工具、方法、設備及場所，向地方主管機關申請核發許可證之規定領
    有廢棄物清除許可證或核備文件，擅自處理事業廢棄物，係犯廢棄物清理法第四
    十六條第一項第四款之罪。
七、被告犯罪後，廢棄物清理法業於九十年十月二十四日修正公布並施行，修正後之
    廢棄物清理法將原第二十二條第二項第四款移至第四十六條第一項第四款，其法
    定刑並未變更，比較新舊法，自應適用新法。又被告犯罪後，刑法第四十一條業
    於九十年一月四日修正，同年月十日經總統公布施行，該條第一項規定：「犯最
    重本刑為五年以下有期徒刑以下之罪，而受六個月以下有期徒刑或拘役之宣告，
    因身體、教育、職業、家庭之關係或其他正當事由，執行顯有困難者，得以一元
    以上三元以下折算一日，易科罰金。但確因不執行所宣告之刑，難收矯正之效，
    或難以維持法秩序者，不在此限。」比較新舊法之結果，舊法並無更有利於被告
    ，依刑法第二條第一項前段規定，應適用裁判時之新法，附此敘明。
八、原審未予詳察，以廢棄物處理法第二十二條第二項第四款所欲處罰之犯罪主體，
    係以同法第二十條之規範對象，即公、民營廢棄物清除處理機構為限，被告甲○
    ○既係自然人而非前述公、民營廢棄物清除處理機構，縱未依規定處理一般廢棄
    物，亦不能成立廢棄物清理法第二十二條第二項第四款之罪，因而諭知被告無罪
    ，然查廢棄物清理法第二十二條第二項第四款規定，係處罰擅自貯存、清除、處
    理廢棄物之行為，所指依同法第二十條規定領有許可證或核備文件，乃為阻卻違
    法之事由，非謂該款規定僅處罰公、民營機構，否則一般人擅自貯存、清除、處
    理廢棄物，卻無法處罰，豈非有違該法為改善環境衛生，維護國民健康之旨（最
    高法院八十九年度台上字第四八一四號判決參照）。是原審依上開理由諭知被告
    無罪，顯有未當，檢察官上訴指摘原判決不當，非無理由，應由本院將原判決撤
    銷。被告係以承攬工程取得之廢棄物加工處理製成土壤改良劑，一時失察而觸法
    ，其情節在客觀上足以引起一般同情，本院認為即予宣告法定低度刑期尤嫌過重
    ，爰依刑法第五十九條之規定酌減其刑。爰審酌被告等隨意傾倒廢棄物，對環境
    保護產生危害，所傾倒之廢棄物數量，犯罪後之態度等一切情狀，爰從寬科處有
    期徒刑六月，並諭知易科罰金之折算標準。
據上論結，應依刑事訴訟法第三百六十九條第一項前段、第三百六十四條、第二百九
十九條第一項前段、廢棄物清理法第四十六條第一項第四款、刑法第二條第一項前段
、第十一條前段、第五十九條、第四十一條第一項，罰金罰鍰提高標準條例第二條，
判決如主文。
本案經檢察官蔡瑞宗到庭執行職務。
中      華      民      國    九十一    年      六      月      六      日
                              臺灣高等法院刑事第十七庭
                                  審判長法  官  陳  正  雄
                                        法  官  許  宗  和
                                        法  官  許  錦  印
右正本證明與原本無異。
如不服本判決應於收受送達後十日內向本院提出上訴書狀，其未敘述上訴之理由者並
得於提起上訴後十日內向本院補提理由書（均須按他造當事人之人數附繕本）。
                                        書記官  楊  妙  恩
中      華      民      國    九十一    年     六       月     十       日
附錄本判決論罪科刑法條：
廢棄物清理法第四十六條第一項第四款：
有下列情形之一者，處一年以上五年以下有期徒刑，得併科新臺幣三百萬元以下罰金
：
  一  任意棄置有害事業廢棄物。
  二、事業負責人或相關人員未依本法規定之方式貯存、清除、處理或再利用廢棄物
      ，致污染環境。
  三  未經主管機關許可，提供土地回填、堆置廢棄物。
  四  未依第四十一條第一項規定領有廢棄物清除、處理許可文件，從事廢棄物貯存
      、清除、處理，或未依廢棄物清除、處理許可文件內容貯存、清除、處理廢棄
      物。
  五  執行機關之人員委託未取得許可文件之業者，清除、處理一般廢棄物者；或明
      知受託人非法清除、處理而仍委託。
  六  公民營廢棄物處理機構負責人或相關人員、或執行機關之人員未處理廢棄物，
      開具虛偽證明。
      無許可文件，以經營廢棄物清除、處理為常業者，處三年以上十年以下有期徒
      刑，得併科新臺幣九百萬元以下罰金。
